臺灣高雄地方法院刑事判決　　　　　　　　　　　　九十三年度訴緝字第一一七號
　　公　訴　人　臺灣高雄地方法院檢察署檢察官
　　被　　　告　乙○○　男　四.
右列被告因誣告案件，經檢察官聲請簡易判決處刑（九十二年度偵緝字第三六二號）
，本院認為不得以簡易判決處刑，改依通常程序審判，本院判決如左：
    主  文
乙○○無罪。
    理  由
一、公訴意旨係以：被告乙○○原係門牌號碼為高雄市○鎮區○○路南二巷九十號之
    房屋及坐落土地（下稱系爭房地）之所有權人，因亟需用款而將系爭房地賣予甲○○（原名王龍鳳），雙方於民國九十年十月十一日簽訂不動產買賣契約（下稱
    系爭契約），約定總價新臺幣（下同）三百八十八萬元，甲○○於簽約當日先給
    付三十萬元定金，再分別於同月二十二日、二十五日給付三十萬元及四十萬元，
    並約明尾款俟甲○○向銀行辦妥貸款後再行給付，乙○○遂先於九十年十一月六
    日將系爭房地移轉登記予甲○○，嗣因甲○○無法順利辦得貸款繳清尾款而發生
    糾紛。詎乙○○明知系爭房地係其配合辦理移轉登記予甲○○，竟為取回系爭房
    地之所有權，基於使甲○○受刑事處分之意圖，於九十一年二月十八日撰寫刑事
    告訴狀，虛構其於九十年八月十四日向甲○○借貸十八萬元，而將系爭房地之所
    有權狀、印鑑章及印鑑證明交予甲○○保管，甲○○即將系爭房地設定二十七萬
    元之抵押權予陳瑞雲，再佯稱欲向銀行辦理貸款以清償上開十八萬元之債務，而
    要求其於草擬之不動產買賣契約書上簽名以供銀行審核後，趁機將系爭房地移轉
    登記於自己名下之事實，具狀向臺灣高雄地方法院檢察署誣指甲○○涉犯詐欺及
    侵占等罪嫌，嗣經檢察官偵查完畢後，始發覺上情，因認被告涉犯刑法第一百六
    十九條第一項之誣告罪嫌等語。
二、按被告未經審判證明有罪確定前，推定其為無罪。犯罪事實應依證據認定之，無
    證據不得認定犯罪事實；不能證明被告犯罪者，應諭知無罪之判決，刑事訴訟法
    第一百五十四條、第三百零一條第一項分別定有明文。又事實之認定，應憑證據
    ，如未能發現相當證據，或證據不足以證明，自不能以推測或擬制之方法，為裁
    判基礎；再認定犯罪事實，所憑之證據，雖不以直接證據為限，間接證據亦包括
    在內，然無論直接或間接證據，其為訴訟上之證明，須於通常一般之人均不至於
    有所懷疑，而得確信其為真實之程度者，始得據之為有罪之認定，倘其證明尚未
    達到此一程度，而有合理性懷疑之存在時，即無從為有罪之認定，此分別有最高
    法院四十年台上字第八六號及七十六年台上字第四九八六號判例可資參照。
三、次按誣告罪之成立以意圖他人受刑事處分或懲戒處分，而為虛偽之告訴、告發、
    報告者為要件。所謂虛偽係指明知無此事實而故意捏造者而言，若告訴人誤認有
    此事實或以為有此嫌疑，自不得指為虛偽，即難科以本罪。又誣告罪之成立，須
    其申告內容完全出於憑空捏造，若所告尚非全然無因，衹因缺乏積極證明致被誣
    告人不受訴追處罰者，尚難遽以誣告論罪，此分別為最高法院四十年台上字第八
    八號及四十三年台上字第二五一號判例闡釋明確。綜上可知，所謂虛構事實，係
    指明知無此事實，而故意捏造者而言，若係出於誤信、誤解、誤認或懷疑有此事
    實，或對其事實誇大其詞，或資為其訟爭上之攻擊或防禦方法，或其目的在求判
    明是非曲直者，固均不得謂屬誣告，即其所申告之事實，並非完全出於憑空捏造
    ，或尚非全然無因，而僅係不能積極證明為犯罪，或因證據不充分，致受誣告人
    不受追訴處罰者，亦不成立誣告罪。從而，告訴人所訴事實，不能證明確屬存在
    ，對於被訴人為不起訴處分確定者，是否構成誣告罪，尚應就其有無以完全虛構
    之事實誣告他人犯罪之故意為斷，若有出於誤會或懷疑有此事實而為申告，致不
    能證明其所訴之事實為真實，縱被訴人不負刑責，惟告訴人既然缺乏誣告之故意
    ，自難遽以誣告罪相繩。
四、公訴人認被告涉有前揭誣告犯行，無非係以證人丙○○證稱系爭契約係被告與甲○○在其見證下親自簽訂等語，核與證人甲○○之證述情節相符，復有系爭契約
    一份及地籍異動索引查詢資料五紙在卷可稽，足見系爭契約係由被告親自簽訂並
    配合將系爭房地移轉登記予甲○○，則其指訴甲○○涉嫌詐欺或侵占系爭房地云
    云，顯有捏造事實以誣告甲○○犯罪之故意及行為為主要論據。訊據被告堅決否
    認有何誣告犯行，辯稱因其無力清償向甲○○借貸之十八萬元債款，始應甲○○
    之要求而共同草擬系爭契約書，並移轉登記至甲○○名下，以藉甲○○之信用向
    銀行貸得較高額度之款項，詎甲○○事後竟稱無法貸得款項，並拒絕返還系爭房
    地，其係為追討系爭房地而提出告訴，並無虛構事實誣告甲○○之犯行等語。
五、經查：
  (一)被告與甲○○確有於九十年十月十一日共同簽訂系爭契約，約定買賣系爭房地之
    總價為三百八十八萬元，並於同年十一月六日辦畢移轉登記，嗣後被告於九十一
    年二月十八日具狀向臺灣高雄地方法院檢察署提出告訴，指稱甲○○涉嫌詐欺或
    侵占系爭房地等語，經檢察官偵查後，認甲○○犯罪嫌疑不足，以九十一年度偵
    字第一三九二五號作成不起訴處分確定等事實，為被告所供述在卷，核與證人甲○○及丙○○證述之情節相符，復有臺灣高雄地方法院檢察署九十一年度偵字第
    一三九二五號卷宗影本、刑事告訴狀、高雄市政府地政處前鎮地政事務所土地所
    有權狀、建物所有權狀、土地登記申請書、土地買賣所有權移轉契約書、建築改
    良物買賣所有權移轉契約書及不動產買賣契約書各一份附卷可稽，足堪認定。
  (二)證人甲○○固證稱其向被告購買系爭房地供己居住使用，當時曾陸續給付被告一
    百萬元，其中於九十年十月十一日簽約前一週先給付十萬元，簽約當日給付二十
    萬元，同月二十二日給付三十萬元，同月二十六日再將四十萬元匯款予被告指定
    之陳瑞雲帳戶內，並依序註記於系爭契約書上方，嗣委由丙○○辦妥移轉登記後
    ，因系爭房屋過於老舊而無法貸得款項，始約由被告另覓買主顏洪花美，再由其
    直接將系爭房地移轉登記予顏洪花美云云（本院卷第一０三、一０四、一六０、
    一六一、一六四頁），惟此業據被告否認在卷，辯稱因其無力清償對甲○○之債
    務，始約定將系爭房地移轉登記予甲○○名下，以藉甲○○之信用向銀行貸得較
    高額度之款項，並應甲○○之要求在系爭契約書上方簽名表示領得前揭款項以免
    遭銀行察覺為假買賣，其實際上並未領得一百萬元等語。雙方各執一詞，本院審
    酌：
  1.系爭契約訂立前，系爭房地已分別設定最高限額抵押權二百十六萬元及二十七萬
    元予臺東區中小企業銀行股份有限公司（下稱臺東企銀）及陳瑞雲之事實，業據
    被告供明在卷，核與證人甲○○之證述情節相符，復有本院九十一年度拍字第一
    一八一號裁定及陳瑞雲出具之債務清償證明書一紙可稽（偵緝卷第一三二、三一
    頁），而甲○○係從事房地仲介之業務，此亦據證人丙○○證述明確（本院卷第
    二一三頁），自堪認其就房地買賣、抵押貸款及自身權益之保障等事項應有高於
    一般人之專業常識，則甲○○事前理應明知欲以設定第三順位抵押權之方式向銀
    行申辦貸款，以支付系爭房地將近二百八十八萬元之尾款，顯非易事。又系爭房
    地移轉登記至甲○○名下後，仍由被告之家人居住使用等情，為證人甲○○所證
    述在卷（偵緝卷第一二五頁反面），則甲○○既係為供己居住而購買系爭房地，
    於辦畢移轉登記後，竟仍任由被告之家屬居住其內，顯與常理有悖。再者，證人
    甲○○於本院審理時證稱：「被告賣了房子後後悔，就跟地政事務所提出異議，
    後來我跟他說你房子放著也是放著，不如過戶到我名下，我到銀行辦理貸款出來
    給你。」等語（本院卷第一六三頁），似已隱含其曾規勸被告藉由將系爭房地移
    轉登記至其名下之方式以供周轉利用之意，則如甲○○僅係單純向被告購屋自住
    ，為何會向被告表示上開意旨？綜合前揭客觀情狀以觀，足徵證人甲○○證稱其
    向被告購買系爭房地之目的僅係單純供己居住使用等情，是否與事實相符，尚非
    無疑。
  2.被告始終辯稱陳瑞雲係甲○○之幕後金主，其向甲○○實際借得十八萬元，並設
    定二十七萬元之抵押權予陳瑞雲，嗣後因無力清償而應甲○○之要求將系爭房地
    移轉登記至甲○○名下等語，而證人丙○○於本院審理時亦證稱：「（問：被告
    賣給甲○○的房子你有無經手？）沒有，是甲○○自己辦的，因為他們二人間的
    債務關係太複雜，我不想辦。... （問：甲○○有無說買房子的用途？）一方面
    要抵被告欠他的錢，甲○○自己也要用錢，至於向銀行貸款要繳納的利息他們雙
    方則尚未協議好。（問：房子是否甲○○另外要賣給別人？）是，不然甲○○就
    沒有錢賺，我剛才的意思就是說過戶到甲○○名下後，甲○○尚未轉賣出去之前
    ，銀行貸款利息何人支付，他們二人尚有意見。」等語（本院卷第二一七頁），
    就被告與甲○○於訂立系爭契約前已有債務關係存在，且甲○○購買系爭房屋之
    目的並非單純供己居住等事實，均核與被告之前揭辯詞大致相合，堪認被告辯稱
    系爭房地之移轉登記與上開債務關係有關等語，應非憑空捏造之詞。反觀證人甲○○證稱其與被告並無債務關係存在云云，與被告之辯詞及證人丙○○之證詞均
    有未符，是否屬實，亦有可疑。
  3.證人甲○○雖一再證稱其前後三次共給付一百萬元之價金予被告云云，並以系爭
    契約書上被告簽名表示收訖之註記為證，惟證人甲○○另證稱被告三次簽名分別
    係在高雄市○鎮區○○路四二三號「遠境建設」工地之辦公室內、高雄銀行桂林
    分行門前及系爭房屋內所為等語（本院卷第一六０、一六一頁），衡諸一般經驗
    法則，縱同一人在不同時間、地點書寫相同之文字，隨書寫時之姿勢、使用之筆
    類及紙張下方所墊物品之不同，所呈現之字跡形狀、大小、粗細亦應有若干差異
    ，方符常情，遑論係於上開明顯有異之處所所為。然觀諸系爭契約書上「九十年
    十月十一日參拾萬元收訖」、「九十年十月二十二日參拾萬元收訖」、「九十年
    十月二十五日肆拾萬元收訖」等字樣及「乙○○」簽名、蓋印之內容、位置及字
    跡形狀、大小等細微特徵均幾近相同，甚且連筆跡粗細亦前後一致，自有上開字
    跡係證人甲○○及被告於同一時、地分別以相同之筆所接續書寫之合理可疑。另
    佐以證人丙○○明確證稱於簽約當日並未看見甲○○給付現金予被告，至系爭契
    約上「於本契約成立同時由乙方（指甲○○）即付新臺幣參拾萬元正予甲方（指
    被告）作為定金，甲方於當日如數收訖無訛不另立據」之字樣，係應被告及甲○○之要求而書寫，系爭契約書上方「九十年十月十一日參拾萬元收訖」之字樣於
    簽約當時並不存在等語（本院卷第二一四至二一七頁），則如甲○○確曾於簽約
    時給付買賣價金予被告，為何未在丙○○面前為之並由被告當場簽名確認以杜爭
    議？足徵證人甲○○證稱簽約時曾交付二十萬元予被告云云，與證人丙○○之證
    詞及一般經驗法則不符，難予採信。再者，證人甲○○復證稱其係於案外人吳豐
    富在九十年十月二十六日匯入四十萬元後，隨即於同日轉匯至被告指定之陳瑞雲
    帳戶內，再持系爭契約書前往系爭房地供被告簽名云云，並提出高雄銀行對帳單
    一份為證（本院卷第一六一、一六八頁），惟依該對帳單所載，上開款項之匯入
    及匯出日期均為九十年十月二十六日，顯與系爭契約書上記載「九十年十月二十
    五日肆拾萬元收訖」之日期不符，自難認證人甲○○之前揭證詞與事實相合。
  4.證人甲○○又證稱其曾以系爭房地向臺東企銀及中國農民銀行小港分行申辦貸款
    ，惟因屋齡老舊致無法貸得任何款項云云（本院卷第一六三、一六四頁）。經本
    院向上開銀行查詢之結果，甲○○僅曾於九十二年十二月三十日向臺東企銀申辦
    貸款，惟因其所提出之在職證明書公司章及職稱虛偽不實而於九十三年一月六日
    遭該行退件，至中國農民銀行則無甲○○申請貸款之資料可查等情，分別有臺東
    企銀九十三年十二月六日（九三）東企銀業字第九七九七號函暨附件及中國農民
    銀行九十三年十二月八日農務字第九三０二一０一三四三號函附卷可參（本院卷
    第一八０至一八四、二０一頁），足認證人甲○○之前揭證詞不實，則系爭房地
    移轉登記至甲○○名下後，其是否確曾依約向銀行申辦貸款，亦有可疑。
  5.公訴人認被告係因甲○○無法貸得款項給付尾款，為取回系爭房地而誣告甲○○
    等語，固非無見，惟系爭房地係於九十年十一月六日始移轉登記至甲○○名下，
    然被告於同年十月三十一日即已具狀向高雄市政府地政處前鎮地政事務所爭執私
    權，並於翌日寄發存證信函要求甲○○返還系爭房地之所有權狀及印鑑，此分別
    有地籍異動索引查詢五紙、申請書及存證信函各一份附卷可稽（偵字第一三九二
    五號卷第二二至二六頁，本院卷第一四三頁，偵緝卷第三七頁），則被告既係在
    辦畢移轉登記之前即已向甲○○爭執系爭房地之所有權，豈能認其係因甲○○無
    法順利貸得款項繳清尾款而發生糾紛後，為求取回系爭房地而誣指甲○○犯罪？
    益徵被告指訴甲○○涉嫌詐欺及侵占之原因，應非系爭房地之買賣糾紛無訛。
  6.從而，證人甲○○前揭所證各節，均難遽予採信，此外，復無其他積極證據足資
    證明被告之上開辯詞與事實不符，應認其辯稱將系爭房地移轉登記至甲○○名下
    之目的，係藉甲○○之信用向銀行貸得較高額度之款項，其實際上並未領得一百
    萬元之價金等語，尚堪採信。
  (三)本件並無積極證據足資證明被告係本於真正之買賣關係而將系爭房地移轉登記至
    甲○○名下，已如前述，經被告於九十年十一月一日向甲○○寄發存證信函，其
    內容略以被告自述前向甲○○借款，提出系爭房地之所有權狀及印鑑供甲○○設
    定抵押權登記予陳瑞雲，嗣為向銀行辦理貸款而簽立系爭契約，詎甲○○竟有藉
    此將系爭房地移轉登記自己名下以抵償債務之意圖，而要求甲○○應於文到三日
    內歸還系爭房地之所有權狀及印鑑等語，此有上開存證信函一份可佐（偵緝卷第
    三七頁），惟甲○○並未依旨返還系爭土地之所有權狀及印鑑，亦無法提出曾依
    約向銀行辦理貸款以繳納尾款之證明，或提供任何足以維護被告權益之擔保，反
    而於辦妥移轉登記後即置之不理，遲至被告另行覓得買主顏洪花美，並表示已提
    出告訴後，始同意於九十一年三月一日簽立授權書，而直接將系爭房地移轉登記
    予顏洪花美。從而，依被告之立場而言，其與甲○○間已有債務糾紛，系爭房地
    之所有權狀及印鑑亦均由甲○○保管，嗣後更移轉登記至甲○○名下而分文未得
    ，且自其向甲○○寄發存證信函時起至簽立授權書止，已歷經數月之久均未獲置
    理，則被告依上開各節認定甲○○有意將系爭房地據為己有，應非全然無因，其
    具狀向臺灣高雄地方法院檢察署提出告訴，即難認主觀上有何誣告甲○○犯罪之
    故意，或客觀上有何刻意捏造事實之行為。
六、綜上所述，被告前揭告訴行為，無非係出於系爭房地移轉登記之過程中，對事實
    認知之主觀確信，本於保障自身權益之訴訟行為，尚難認其有何虛構不實情節以
    誣陷甲○○致受刑事處分之犯罪故意。公訴人所指各節，僅足以證明被告確有配
    合甲○○辦理系爭房地移轉登記之事宜，尚不足以證明被告有何誣告甲○○犯罪
    之故意或捏造事實之行為。此外，復查無其他積極證據足認被告確有公訴人所指
    之犯行，揆諸前揭判例及說明意旨，依法應諭知被告無罪之判決。
據上論斷，應依刑事訴訟法第四百五十二條、第三百零一條第一項，判決如主文。
本案經檢察官丁○○到庭執行職務。
中　　　華　　　民　　　國　　九十四　　年　　　一　　　月　　　四　　　日
                                    臺灣高雄地方法院刑事第十一庭
                                      　審判長法  官  徐美麗
                                              法  官  高增泓
                                              法　官  鄭詠仁
右正本證明與原本無異。
如不服本判決，應於判決送達後十日內，向本院提出上訴狀。
                                              書記官  蔡妮君
中　　　華　　　民　　　國　　九十四　　年　　　一　　　月　　　四　　　日
